【裁判字號】    93,重訴,1086
【裁判日期】    950303
【裁判案由】    返還貨款等
【裁判全文】
臺灣臺北地方法院民事判決            93年度重訴字第1086號
原      告  矽連科技股份有限公司
法定代理人  乙○○
訴訟代理人  卓忠三律師
被      告  皇錦實業有限公司
法定代理人  甲○○
訴訟代理人  王泓鑫律師
            莊佳樺律師
上列當事人間返還貨款等事件，本院於中華民國九十五年二月二
十一日言詞辯論終結，判決如下：
    主      文
被告應給付原告新台幣陸佰參拾壹萬貳仟陸佰玖拾陸元，及其中
參佰壹拾伍萬陸仟參佰肆拾捌元自民國九十三年七月二十一日起
至清償日止，按年息百分之六計算之利息；其中壹佰肆拾萬元自
民國九十二年九月十六日起至清償日止，壹佰柒拾伍萬陸仟參佰
肆拾捌元自民國九十二年九月十八日起至清償日止，均按年息百
分之五計算之利息。
原告其餘之訴駁回。
本判決第一項於原告以新台幣貳佰壹拾萬肆千貳百參拾貳元供擔
保後，得為假執行。但被告如於假執行程序實施前，以新台幣陸
佰參拾壹萬貳仟陸佰玖拾陸元供擔保後，得免為假執行。
原告其餘假執行之聲請駁回。
訴訟費用由被告負擔十分之九，餘由原告負擔。
    事實及理由
一、原告主張：
  １、本件爭執之起因：
    (1)原告於民國92年09月01日與被告皇錦實業股份有限公司訂
      立買賣契約書（原證一，卷一p-07），由原告向被告購買
      LM150X06，品名LG15-PANEL，數量1,728片，單價每片178
      .5 美元，總價308,448美元，以一美元兌換新台幣（下同
      ）34.11元計算，共計10,521,161元整。
      依前述買賣契約書規定被告原應於原告第一次匯款後15日
      內交貨，然原告已依約於92年09月02日付款總價款之百分
      之30，即3,156,348元整（原證二，卷一p-08），之後並
      再依被告之要求，分別於同年9月16日付款1,400,000元整
      （原證三，卷一p-09），9月18日付款1,756,34 8元整（
      原證四，卷一p-10），原告已依約付款如前，且被告亦依
      買賣契約第4條之規定交付原告，發票人為被告，付款人
      為建華銀行土城分行，支票號碼：AO159838，到期日為92
      年9月15日，面額3,156,348元之保證支票乙紙，及其客戶
      支票，發票人為雪世界科技股份有限公司，付款人為日盛
      國際商業銀行敦化分行之支票，號碼CC0000000號，面額
      3,129,824保證支票乙紙，作為擔保契約履行之用。
    (2)然被告迄今尚未履約，原告前已多次以口頭、書面請儘速
      履約未果，並於93年4月6日委請律師代為去函再次催告履
      約亦無結果（原證五，卷一p-11），復又委請律師再次代
      為去函，催告被告於文到10日內履約，逾期未獲置理，原
      告將依法解約，提示保證支票，並請求損害賠償，被告仍
      拒不履行，原告遂於93年6月28日以台北龍口郵局第125號
      存證信函解除契約在案（原證六，卷一p-14）。
  ２、被告承擔之法律責任。
    (1)依原證一雙方所訂之買賣契約書第五條規定，被告應於原
      告匯款完成後15日內交貨。原告已於92年9月2日匯款3,15
      6,348元予被告，被告依約應於原告第1次匯款後15日內即
      92年09月17日前交貨，屆期被告仍遲延給付未依約交貨，
      依民法第255條之規定，原告得不經催告解除契約，但為
      維商誼，原告遂依法定期催告，但被告亦未履行，原告無
      奈，只得依法解除雙方所訂之買賣契約，依民法第259條
      第1、2款之規定「契約解除時，當事人雙方回復原狀之義
      務，除法律另有規定或契約另有訂定外，依左列之規定：
      一、由他方所受領之給付物應返還之。二、受領之給付為
      金錢者，應附加自受領時起之利息償還之」。
    (2)相關款項：
      被告於92年9月2日第1次受領原告給付之3,156,348元，
        被告並交付發票人為被告，面額為3,156,348元之保證
        支票乙張，經原告於93年7月20日提示，遭付款人以「
        提示期限經過後經撤銷付款委託」為理由退票（原證七
        ，卷一p-20），被告除應支付票款外，並應支付自93年
        7月21日起至清償日止，按年息百分之6計算之利息。
      被告於92年9月16日受領原告之匯款1,400,000元部分，
        被告除應返還原告前述受領之1,400,000元外，並應支
        付自翌日（即17日）起至清償日止，按年息百分之5計
        算之利息。
      被告於92年9月18日受領原告之匯款1,756,348元，此部
        分被告除應返還原告前述受領之1,756,348元外，並應
        自翌日（即19日）起至清償日止，按年息百百之5計算
        之利息。
    (3)被告違約，原告所失之利益。
      本件因被告即債務人遲延，致原告無法將系爭契約之物品
      轉賣，賺取總合約價款百分之1.5以上之利潤，致原告損
      失94690元以上，依民法第231條第1項、第260條之規定，
      被告應賠償原告之損失，此部分原告請求賠償94690元。
  ３、對被告抗辯之陳述：
      系爭事件法律關係為原告與被告，及被告與訴外人雪世界
      公司分別成立二獨立之買賣契約，被告所辯均係法律行為
      之動機，與系爭事件之法律關係無關，茲就被告所辯，駁
      斥如下：
    (1)按「解釋意思表示，應探求當事人之真意，不得拘泥於所
      用之辭句」，民法第98條定有明文；又「解釋契約，固須
      探求當事人立約時之真意，不能拘泥於契約之文字，但契
      約文字業已表示當事人真意，無須別事探求者，即不得反
      捨契約文字而更為曲解」，最高法院17年上字第1118號判
      例（請參照原證八）著有明文；且當事人之真意及動機於
      法律效果上並不相同，依台灣板橋地方法院88年度小上字
      第4號判決認：「至於其是否幫訴外人○○○前往取車而
      簽立該契約，則屬上訴人與訴外人○○○間之內部關係，
      為上訴人所簽立系爭租賃契約之內心動機而已，與該契約
      之成立與效力無涉。（原證九）」，因此若僅係當事人為
      此一法律行為之動機，則此動機依照上開實務見解即與契
      約之成立與效力無關。
    (2)經查被告所辯其與原告及訴外人雪世界公司間分別簽訂二
      買賣契約之原因不外為：「因原告矽連公司請款作業繁複
      ，其為搶貨急須現金。」、「因為公司財務帳面之需求，
      其公司資金流向須明確。」云云，惟被告前述所辯內容不
      實，原告對此業均予以否認。況被告所敘述之如何與原告
      及雪世界公司間簽約之過程及其內心之考量，此均屬被告
      與原告、雪世界公司分別簽定買賣契約之內心動機，參照
      上開台灣板橋地方法院88年度小上字第4號判決意旨，被
      告內心之動機與其簽定買賣契約之成立及效力均無涉，亦
      即原告及被告間之法律關係仍應以雙方簽定之買賣契約決
      定之；被告援引其內心之動機主張其與原告簽定之買賣契
      約不存在，實屬無稽。
    (3)復查原告及被告於民國92年9月1日簽定之買賣契約書（原
      證一）內容除揭示「茲為買賣TFT-LCD PANEL，雙方同意
      定立條款如左：…」外，該契約約定事項尚包括：貨品名
      稱，貨品明細、規格、品質，數量、單價、總價，貨款支
      付方式，交貨方式、期限、地點，費用負擔，違約責任及
      合意管轄法院等事項，故此買賣契約書之內容已能清楚表
      示
      當事人真意，事實上並無須另外探求當事人之真意，參照
      上開最高法院17年上字第1118號判例意旨，因事實上已無
      別事探求之必要，故不得反捨契約文字而更為曲解；被告
      無視此最高法院判例，逕以其內心之動機誤認為「真意」
      而爭執買賣契約之存在，同時亦對已清楚表示雙方當事人
      真意，且事實上已無別事探求必要之契約，故意反捨契約
      文字而更為曲解買賣契約之內容，參照上開法規及實務見
      解，可知被告所謂之買賣契約存在於原告及雪世界公司間
      係無理由，蓋買賣契約係分別存在於原告與被告間，而另
      一買賣契約之當事人則為被告與雪世界公司。
    (4)證人陳源森於95年1月10日言詞辯論時證稱「我們公司要
      買貨，是要從雪世界公司買貨進來，會跟被告皇錦實業有
      限公司簽原證一的原因是因為雪世界要求當天匯款，原告
      來不及」。「我有跟被告公司的曾先生溝通，請他們先買
      進來，事後可分利潤百分之五十．．．．．」。「我們的
      交易在物流部份雪世界交給被告公司在再交給原告公司，
      所以在金流部份是被告付錢給雪世界，我們再把錢付給被
      告公司」。「本件交易的價差就在百分之五十利潤之分配
      。」有關被告公司賺取價差部分，此比較「原告與被告間
      」，「被告與雪世界間」二份不同買賣契約書即可知悉，
      且並經證人陳源森供證屬實，被告所辯「價差」部分係稅
      賦補貼顯然不實。足證二件買賣契約確實存在「原告與被
      告間」及「被告與第三人雪世界公司」間。
    (5)又證人陳冠豪即訴外人雪世界公司負責人於民國94年10月
      6日於鈞院證述：「原告公司把錢匯給被告公司之後，被
      告公司把錢匯給我，所以我才開出了保證票給被告公司。
      約定貨從韓國出，要交給被告，再由被告交給原告，但是
      我們沒有出貨給被告」；「陳源森指定要經過被告公司，
      因為錢是被告公司匯給我的，所以我必須與被告公司簽定
      合約，我認為這是一個流程。」故系爭事件訴外人雪世界
      公司與被告間有一買賣契約，被告所稱其與訴外人雪世界
      公司及原告無任何契約關係顯係誤會；且證人嚴鴻章即原
      告公司原來之協理於民國94年10月6日於鈞院證述內容：
      「應該是三方事件。」「審判長：所謂三方關係是何關係
      ？被告訴訟代理人（按：應係證人）：我在原告公司上班
      時，董事長告知有雪世界這件事，我們的錢已經匯給被告
      ，董事長只是叫我去處理，一開始我們公司錢付了，但是
      貨沒有拿到，但是被告公司也的確付錢給雪世界，雪世界
      沒有出貨給被告公司，所以我就把雪世界開給被告公司的
      支票拿回來。」
      足證第三人雪世界公司曾把保證支票交給被告公司，日後
      原告始自被告公司取得前述支票，由此亦可顯見被告所謂
      之系爭事件買賣契約存在於原告與訴外人雪世界公司間與
      事實完全不符，實際上買賣契約係分別存在於「原、被告
      」及「被告、訴外人雪世界公司」間。
  ４、綜上所述，被告遲延給付，經原告解除契約，依法被告應
      負回復原狀之義務，及賠償原告之損失，爰依民法第254
      條、第255條、第259條第1、2款、第231條第1項、第260
      條及票據法等規定訴請被告回復原狀。並聲明：
      被告應給付原告新台幣3,156,348元，及自民國93年7月
        21日起至清償日止，按年息百分之6計算之利息。
      被告應給付原告新台幣1,400,000元整及自民國92年9月
        16日起至清償日止，按年息百分之5計算之利息。
      被告應給付原告新台幣1,756,348元整及自民國92年9月
        18日起至清償日止，按年息百分之5計算之利息。
      被告應給付原告新台幣94,690元整及自判決確定日起至
        清償日止，按年息百分之5計算之利息。
      願供擔保，請准宣告假執行。
二、被告則以：
  １、系爭交易係發生於原告與訴外人雪世界科技股份有限公司
      間，與被告無涉。
    (1)緣原告公司之業務經理陳源森於92年8月間代理原告向訴
      外人雪世界科技股份有限公司（下稱雪世界公司）洽談購
      買購買TFT-LCD PANEL型號LM105X06，數量1,728個之貨物
      一批，惟於二者將簽約前，陳源森於92年9月1日以原告公
      司業務經理身分向被告表示，因原告資金調度上暫時有困
      難，故而商請被告暫為代墊原告應給付給雪世界公司之訂
      金（原告與雪世界約定之交易價款之百分30，即3,129,87
      4元），陳源森並對被告保證資金將於次日匯入被告公司
      。
    (2)被告協助代墊資金後，陳源森及原告公司之財務部門經理
      復對被告表示，因為財務帳面之需求，公司資金流向須明
      確，既然92年9月1日係被告匯訂金給雪世界公司，再於次
      日由原告匯款返還給被告，若簽約主體仍由原告與雪世界
      公司訂約，則原告卻將應匯給雪世界公司之訂金匯給被告
      ，會導致原告財務帳面上之資金流向不明，故而陳源森乃
      請求被告「好人做到底」幫忙原告解決資金流向問題，以
      利原告日後報稅，陳源森乃備妥內容一模一樣、簽約日皆
      訂為92年9月1日之契約二份（附件三之一，卷一p-54、附
      件三之二，卷一p-55），陳源森先是持附件三之一交予訴
      外人雪世界公司用印，再持經原告公司用印的附件三之二
      之契約交給被告用印，目的係為了合理化原告公司之資金
      流向，三方當事人皆知，系爭交易係發生於原告與雪世界
      公司間，被告並未有與原告或雪世界公司為交易之真意，
      相關情事並有陳源森出具之證明書可證。試想，若非有此
      緣由，何以附件三的貳份契約內容及簽約日期會一模一樣
      ？是系爭交易確係發生於原告與訴外人雪世界公司間。
    (3)查陳源森為原告之業務經理，於其執行職務範圍內本有權
      代理原告為意思表示，按「代理人於代理權限內，以本人
      名義所為之意思表示，直接對本人發生效力」民法第103
      條第1項訂有明文。次按民法第98條規定「解釋意思表示
      ，應探求當事人之真意，不得所拘泥於所用之辭句。」，
      參諸民法第105條規定「代理人之意思表示，因其意思欠
      缺，被詐欺、被脅迫或明知其事情，或可得而知其事情，
      致其效力受影響時，其事實之有無，應就代理人決之」，
      是陳源森代理原告所為之意思表示，直接對原告發生效力
      ，而契約當事人之真意為何，亦應就代理人陳源森決之。
      按「契約應以當事人立約當時之真意為準，而真意何在，
      又應以過去事實及其他一切證據資料為斷定之標準，不能
      拘泥文字致失真意」（最高法院19年上字453號判例），
      是故陳源森代理原告為意思表示，而其簽立附件三契約當
      時之立約真意，買賣關係發生於原告與雪世界公司間，此
      並有陳源森開立之證明書可證交易始末（詳被證一，卷一
      p-47），系爭交易確與被告無關。
    (4)此亦可參見證人陳冠豪（原名陳文彬）之證言「當時我是
      賣液晶面板給原告公司的陳源森」；「這個買賣是我跟原
      告公司買賣，陳源森跟我說必須透過被告公司……我原來
      的交易對象就是原告公司，會多出被告公司是陳源森的意
      見。」；「（買賣契約書）不是我製作的，是陳源森交付
      給我的，我蓋完章就交給陳源森。」（94年10月6日言辯
      筆錄第3頁及第4頁）。
      證人嚴鴻璋證言「我有問陳源森，且我就向雪世界的老闆
      陳冠豪瞭解。會衍生糾紛就是雪世界沒有交貨給原告公司
      。」
      另證人陳源森到庭證述「…我們公司（即原告矽連公司）
      要買貨，是要從雪世界公司買貨進來。會跟被告皇錦公司
      簽原證一的原因是因為雪世界要求當天匯款，原告來不及
      ，我有跟被告公司曾先生溝通，請他們先買進來，事後可
      分利潤百分之五十，因為原告公司已找好買主。」；「（
      有無將相關細節報告原告公司之人？）我有報告，包含我
      主管吳嘉銘及財務部門。」（95年1月10日言辯筆錄第2頁
      ）。
      益證系爭交易係原告欲向第三人雪世界公司買受產品後並
      即出售給其他買主，以獲取利潤，惟因原告公司資金調度
      不及，故原告公司陳源森方會向被告公司請求資金之協助
      ，此事並為原告公司以及訴外人雪世界所明知。
      試問，茍被告有意與雪世界公司買受貨物再為轉賣給原告
      公司，豈會由原告公司之人製作契約並直接與雪世界公司
      簽約？又何以陳源森會證言「原告公司已找好買主」？甚
      至雪世界公司亦表示其是與原告公司買賣，其並向原告公
      司承認會衍生糾紛即係因為其未出貨給原告等等，顯證原
      告及雪世界都明知系爭交易存在於其二者間，履約對象亦
      互為對造，而與被告無關。
    (5)況且二份契約之差價僅美金2,592元，折合新台幣僅53,04
      8元，試想，茍被告確實有意從事系爭PANEL交易買賣，以
      當時市場上PANEL競爭之激烈，價格水漲船高的情形下，
      被告何必大費周章同時與雪世界公司及原告簽約，而竟只
      為了賺區區新台幣50,000多元之價差？該價差光是繳納稅
      捐尚可能不足，投入系爭交易對被告根本毫無實益可言，
      被告確實僅係幫忙原告代為轉付資金給雪世界公司，被告
      從來未有與原告從事系爭交易之真意，此事亦為原告所明
      知。
  ２、按民法第98條規定：「解釋意思表示，應探求當事人之真
      意，不得拘泥於所用之辭句。」查，原告明知二造間自始
      即無締結買賣契約之真意，原告主張之系爭交易係存在於
      原告與訴外人雪世界公司間，與被告無涉，原告僅係透過
      被告代為轉付貨款給第三人雪世界公司。詎原告突然於民
      國93年6月間發函被告要求被告履約云云，被告不解原告
      何以突有此舉，乃向當初處理本案之陳源森詢問，並請其
      出面釐清二造間之誤會。惟因陳源森表示其已不在原告公
      司就職，不欲涉入，被告公司乃請求陳源森至少出具說明
      系爭交易始末之文件，即被證二之證明書，該證明書內容
      乃被告述明系爭交易緣由後，再交由陳源森確認，陳源森
      對該證明書內容為修正後，由被告公司人員與陳源森一同
      到公證人處，經陳源森確認該書面內容無誤後始簽名於上
      ，該份經公證之證明書所載確為陳源森真意，即系爭交易
      之詳細緣由。二造間確無買賣真意存在，系爭交易乃存在
      於原告與第三人雪世界公司間，是今原告主張其已解除買
      賣契約並請求被告返還貨款云云，實屬無理。
  ３、系爭買賣契約係發生於原告與雪世界公司間，已如前述，
      茲整理三方資金流向如下：
    (1)92年9月1日，被告先代原告墊付訂金3,129,824元給雪世
      界公司（被證三，卷一p-97），次日原告即開立同額支票
      給被告以償還上開款項。（若非系爭交易確係發生於原告
      與雪世界公司間，則何以原告匯給被告之百分之30之訂金
      會與雪世界公司之訂金金額全完全相同？）
    (2)92年9月16日，原告匯款新台幣1,400,000元給被告後，被
      告於同日即將同額款項匯給雪世界公司（被證四，卷一p-
      98），可證被告僅係協助原告與雪世界公司間之款項轉介
      ，被告非系爭買賣契約之當事人。
    (3)92年9月17日及18日，被告受原告請託，分別匯款600,000
      元（被證五，卷一p-99）及新台幣1,129,821元（被證六
      ，卷一p100）予雪世界公司，原告並於同月18日匯款新台
      幣1,756,348元返還被告，二者匯款金額之差額新台幣26,
      527元，係原告用以支付被告代為居中辦理款項轉介及匯
      款手續費之用。
    (4)被告在協助原告完成匯款事項後，兩造並再為協議確認系
      爭買賣關係存在於原告與雪世界公司間，日後原告與雪世
      界公司之履約事項，一概與被告無涉。查，雪世界公司於
      92年9月1日於收到由被告代原告墊付之訂金後，因被告尚
      未收到原告返還款項，故雪世界公司開立以次日為發票日
      、以被告為受款人之同額支票交予被告，以茲保證。
      92年09月15日，因原告表示有關應交給雪世界的餘額，因
      為要透過被告居中轉介匯款，為擔保上開款項確會如期匯
      給雪世界，被告乃應原告要求開立到期日為92年09月15日
      、付款人為建華銀行土城分行之之額支票交原告，待原告
      確定被告將款項匯給雪世界公司後，即應將上開支票返還
      被告。同年月之17日，雪世界公司在收到餘數貨款後，並
      開立同額支票作為擔保。被告協助完成款項轉介後，想說
      本案可以功成身退了，是以未再與原告或雪世界公司聯絡
      。
    (5)嗣在92年12月間，被告受到原告公司資深協理嚴源章協理
      通知，催被告履約，因嚴協理對系爭交易之前的流程並不
      知情，被告即在92年12月19日向嚴協理再為說明系爭交易
      由原告公司陳源森主導之來龍去脈，嚴協理了解上情後，
      即在附件一合約附錄上簽名，是原告確實認知系爭交易係
      存在於原告與雪世界公司間。嚴協理並要求被告將雪世界
      公司所簽發之支票二紙交付予伊，伊表示交易既存在原告
      與雪世界公司間，原告將直接持該支票向雪世界公司主張
      買賣契約上之權利，是故被告交付上開支票予嚴協理，並
      經嚴協理簽收（詳被證二，卷一p-50）。
      被告並請求原告返還92年09月15日被告所開立之支票予被
      告，原告應允之。詎日後原告竟未依約定返還支票予被告
      ，甚且惡意否認上開交易過程，明知兩造根本未有買賣契
      約存在，竟持附件三之二之契約要求被告履約，原告枉顧
      事實，無理興訟，毫無商業道德，實嚴重背於誠實信用原
      則。
  ４、票據法第13條規定「票據債務人不得以自己與發票人或執
      票人之前手間所存抗辯事由對抗執票人。但執票人取得票
      據出於惡意者，不在此限。」是故，票據債務人得以自己
      與執票人間之抗辯事由對抗之。查，兩造間並無任何買賣
      契約存在，原告明知被告所交付，以建華銀行土城分行為
      付款人，到期日92年9月15日，票面金額3,156,348元之支
      票並非作為擔保履約之用，蓋兩造根本未有契約存在，竟
      持之對被告主張票據上權利，原告主張顯屬無理。
  ５、綜上所陳，系爭交易確與被告無關，二造間根本無買賣契
      約存在，此事為原告所明知，原告於今無理興訟，實為有
      違誠信原則。並聲明：請求駁回原告之訴。如受不利
      益判決，願供擔保免予假執行。
三、按原告與被告曾於92年9月1日簽訂買賣契約書（下稱系爭買
    賣契約），契約內容係原告向被告購買LM150X06，品名LG15
    吋PANEL，數量1,728片，單價每片178.5美元，總價308,448
    美元，原告並於92年9月2日匯款3,156,348元、9月16日匯款
    1,400,000元、9月18日匯款 1,756,348元等情，有原告提出
    之系爭買賣契約書影本、華南商業銀行 92年9月2日、9月16
    日、9月18日全行通收存款憑條副根影本3張在卷足憑（見本
    院卷一第07頁至第10頁），且被告對上開文書之形式上真正
    亦不爭執（見本院卷一第102頁背面），自堪信為真正。
四、本件經本院於94年9月6日整理並協議簡化爭點為：系爭買賣
    契約究竟是存在於原告與被告之間？抑或系爭買賣契約存在
    於原告與訴外人雪世界之間，而與被告無涉？茲說明如下：
  １、民法第98條規定「解釋意思表示，應探求當事人之真意，
      不得拘泥於所用之辭句」由本條規定可知，意思表示解釋
      之目的乃在探求當事人之「真意」。問題在於「當事人之
      真意」，究指何而言。意思表示旨在發生一定的法律效果
      ，表意人內心的效果意思體現於外部的表示，意思表示解
      釋所要探求的真意，應依意思表示有無相對人而有所不同
      ，在有相對人的意思表示，應顧及相對人瞭解的可能性，
      以探求表示行為的客觀意義。
  ２、有相對人之意思表示，須向相對人為之始能生效，其目的
      在使相對人能夠知悉意思表示的內容，從而解釋有相對人
      之意思表示時所應探求者，非係表意人內心的真意，惟單
      從相對人瞭解之立場而為解釋，亦不足保護表意人。為平
      衡當事人的利益及合理分配危險，應以客觀上的表示價值
      作為認定意思表示內容的準據（規範的解釋Normative
      Auslegung）。在此種解釋，一方面要求表意人於表示其
      意思時，應顧及相對人瞭解可能性；他方面相對人亦須盡
      其必要注意去正確瞭解表意人之所欲，故在解釋上應特別
      斟酌相對人明知或可得而知的事實，並就磋商過程、交易
      目的及利益狀態，依交易慣例及誠實信用原則加以綜合判
      斷。
  ３、本件被告援引最高法院19年上字453號判例，認為解釋契
      約應以當事人立約當時之真意為準，而真意何在，又應以
      過去事實及其他一切證據資料為斷定之標準，不能拘泥文
      字致失真意，惟本院以為此判例適用之前提，應該是契約
      文字有所疏漏或文義不清，遣詞用字與法律規範不相一致
      ，致契約當事人發生爭議時，始須參酌「過去事實及其他
      一切證據資料」作為斷定契約當事人之真意。
    (1)觀諸原告所提出系爭買賣契約書影本（見本院卷一第7頁
      ）其契約名稱即為「買賣契約書」，契約當事人亦載明「
      賣方」為本案被告；「買方」則為本案原告，契約之目的
      係「茲為『買賣』TFT-LCD PANEL，雙方同意訂立條款
      如左：」契約之文義內容已明白顯示原告與被告之間之法
      律關係應為買賣關係，並不須額外以締約當時原告業務部
      經理陳源森開立之證明書，探求原告與被告意思表示之真
      意，誠如最高法院86年度台上字第3873號判決所揭示「按
      探求契約當事人之真意，應通觀契約全文，依誠信原則，
      從契約之主要目的及經濟價值等作全盤之觀察，若契約文
      字，有辭句模糊，或文意模稜兩可時，固不得拘泥於所用
      之辭句，但解釋之際，並非必須捨辭句而他求，倘契約文
      字業已表示當事人真意，無須別事探求者，即不能反捨契
      約文字更為曲解。」
    (2)上開最高法院判決即採所謂的「意義明確原則」
      （Eindeutlichkeit），意即不能違反明確的文義而解釋
      「表示」，既然系爭買賣契約書已經明明白白的表示係一
      「買賣契約書」，契約之目的亦在於買賣，則自不能捨契
      約之文字而他求，故被告欲以陳源森締約後始開立之證明
      書，說明被告與原告之間不存在買賣契約，並不足採。
    (3)且陳源森以證人身分經被告聲請傳喚到院作證時，亦結證
      稱「（問：證明書上面是否你所簽，裏面的內容你是否確
      認？）這是被告公司所擬之內容要我簽名，當時沒有詳細
      看清」（見本院卷（二）第14頁背面）。證人既在並未看
      清證明書內容之情況下簽名於上，益可證明無法用陳源森
      代表原告締結系爭買賣契約後復簽訂之證明書，推翻系爭
      買賣契約已有之明確文義。
  ４、被告雖一再主張之所以締結系爭買賣契約，是因為原告於
      締約當時資金調度上暫時有困難，故而商請被告暫為代墊
      原告應給付給雪世界公司之訂金。
    (1)證人陳源森證稱「當時我在矽連科技股份有限公司，我們
      公司要買貨，是要從雪世界公司買貨進來。會跟被告皇錦
      實業有限公司簽原證一的原因是因為雪世界要求當天匯款
      ，原告來不及，我有跟被告公司的曾先生溝通，請他們先
      買進來，事後可分利潤百分之五十，因為原告公司已經找
      好買主，所以知道可以賺多少。」（見本院卷（二）第14
      頁背面）。
      由陳源森之證言可知，被告之所以代原告墊付款項並與原
      告簽訂系爭買賣契約，其動機在於賺取原告將系爭買賣標
      的物再行出賣時，所能賺取利潤之百分之50，被告與原告
      簽訂系爭買賣契約既然可賺取原告再行轉售所得利潤之百
      分之50，則被告自亦需承擔無法順利自訴外人雪世界取得
      買賣標的物移轉給原告之風險，即被告必須自行承擔無法
      履行民法第348條第1項出賣人交付買賣標的物與買受人，
      並使買受人取得買賣標的物所有權之義務之風險。被告不
      能眼見訴外人雪世界無法交付系爭買賣標的物於自己，以
      順利完成自己與原告之間的買賣交易，就任意主張系爭買
      賣契約存在於原告與訴外人雪世界之間，與被告無涉。
    (2)再觀諸被告提出之附件三之一與附件三之二計二份之買賣
      契約書（見本院卷一第54頁、第55頁），附件三之一之買
      賣契約，賣方係訴外人雪世界科技股份有限公司；買方則
      係本案被告。至於附件三之二之買賣契約則與原告所提出
      之買賣契約相同，賣方為本案被告，買方則係本案原告。
      又兩份買賣契約交易之標的、數量均相同，更可證明本件
      係先由被告向訴外人雪世界買進系爭TFT-LCD PANEL ，再
      轉賣予原告。
      至於被告主張2份契約之差價僅美金2,592元，折合新台幣
      僅53,048元，被告不可能大費周章同時與雪世界公司及原
      告簽約，而竟只為了賺區區新台幣50,000多元之價差，投
      入系爭交易對被告根本毫無實益可言，其實被告在此交易
      中所能獲得的利益，應在於原告再行出賣系爭之TFT-LCD
      PANEL時所能獲得利潤之50%，不僅僅只有該美金2,592元
      之價差，而且，該2份契約之價差僅有美金2,592元所涉及
      者應係買賣條件之磋商而已，對於該2份契約1份存在於原
      告與被告之間，以及另一份係存在於被告與訴外人雪世界
      之間，二份契約個別存在、彼此獨立且均有效成立之效力
      並不生任何影響。
  ５、被告雖又以證人陳冠豪、嚴鴻璋之證言，欲證明系爭買賣
      交易存在於原告與訴外人雪世界之間云云。
    (1)首先證人嚴鴻璋證稱：
      （a）「（問：所謂三方關係是何關係？） 答：我在原告
            公司上班時，董事長告知有雪世界這件事，我們的
            錢已經匯給被告，董事長只是叫我去處理，一開始
            我們公司錢付了，但是貨沒有拿到，但是被告公司
            也的確付錢給雪世界，雪世界沒有出貨給被告公司
            ，所以我就把雪世界開給被告公司的支票拿回來。
            」（見本院卷（一）第110頁）
      （b） 「我有問陳源森，且我就向雪世界的老闆陳冠豪瞭
            解。會衍生糾紛就是雪世界沒有交貨給原告公司。
            」（見本院卷（一）第110頁）
      （c）「 （問：為何貨是直接交給原告公司？）答：即使
            交易是三方，交貨也是直接的，因為被告公司也沒
            有倉庫。」
      其實證人嚴鴻璋關於三方關係之證詞已明白說明本件原告
      與被告、被告與雪世界之間分別各有其買賣契約關係，否
      則何需由原告支付買賣價金給被告；被告再支付買賣價金
      給訴外人雪世界，而且根據嚴鴻璋之證詞亦可知，雪世界
      原本是要出貨給被告，履行其出賣人之義務，但是因為被
      告並沒有倉庫，所以才縮短給付關係，由訴外人雪世界直
      接出貨給原告，以免除先由訴外人雪世界出貨給被告、再
      由被告出貨給原告之累。
    (2)其次雖然證人即雪世界之負責人陳冠豪主觀上雖然認定交
      易對象是原告，而非被告。且買賣契約書是陳源森製作後
      交付其蓋章。
      惟根據本院上開闡述最高法院86年度台上字第3873號判決
      「意義明確原則」（Eindeu tlichkeit）之見解，既然被
      告所提出之附件三之一買賣契約（見本院卷（一）第54頁
      ），其上已明白記載訴外人雪世界為賣方；被告則為買方
      ，即表示該買賣契約是訴外人雪世界與被告的買賣契約，
      本院於此仍認為不能違反明確的文義而解釋「表示」，亦
      即陳冠豪在意思表示自由且無錯誤之情況下簽訂上開附件
      三之一之買賣契約，不能於事後以其主觀上認定之交易對
      象為原告，即推翻買賣契約明白之文義。
  ６、至於被告雖闡述其與原告以及訴外人雪世界三方之資金流
      向，欲證明其僅係居中協助原告與雪世界公司間之款項轉
      介，被告非系爭買賣契約之當事人，惟觀諸被告所提出之
      資金流向，均係先由原告支付給被告，被告再支付給訴外
      人雪世界，此資金流向之方式，亦符合原告向被告買受系
      爭買賣契約之標的物，故須支付買賣價金給被告；被告又
      係向訴外人雪世界買受相同之系爭TFT-LCD PANEL，故被
      告亦須支付訴外人雪世界如附件三之一買賣契約所約定之
      價金，反而無法證明被告的角色僅係居中協助原告與雪世
      界公司間之款項轉介。
  ７、根據上述，本院認為原告與被告之間確實存有如原證一之
      系爭買賣契約（見本院卷（一）第7頁），原告與訴外人
      雪世界並無買賣關係存在，故被告必須依照其與原告之間
      買賣契約內容，履行民法第348條第1項出賣人之義務。是
      被告主張其與原告之間根本不存在系爭買賣契約，而援引
      票據法第13條之規定，認為原告不得持被告所交付，以建
      華銀行土城分行為付款人，到期日92年9月15日，票面金
      額3,156,348元之支票對被告主張票據上之權利，亦屬無
      理由。
  ８、根據上開原告與被告系爭買賣契約之約定，被告須依約給
      付原告型號LM150X06，品名LG15吋PANEL之面板，數量1,7
      28片，惟被告遲未依約給付，僅一再主張其與原告之間沒
      有買賣契約，嗣經原告於93年6月28日以台北龍口郵局第
      125號存證信函解除契約，依民法第259條第1、2款之規定
      「契約解除時，當事人雙方回復原狀之義務，除法律另有
      規定或契約另有訂定外，依左列之規定：一、由他方所受
      領之給付物應返還之。二、受領之給付為金錢者，應附加
      自受領時起之利息償還之」。茲就原告主張被告應回復原
      狀返還者分述如下：
    (1)原告於92年9月2日支付3,156,348元並經被告受領，且有
      原證二之華南商業銀行92年9月2日全行通收存款憑條副根
      影本1張可證（見本院卷一第8頁），而被告交付同額之保
      證支票（原證七，見本院卷一第20頁）經退票，故原告請
      求被告應給付原告新台幣3,156,348元，及自民國93年7月
      21日起至清償日止，按年息百分之6計算之利息，此部分
      之請求核無不合，應予准許。
    (2)原告於92年9月16日支付1,400,000元並經被告受領，且有
      原證三之華南商業銀行92年9月16日全行通收存款憑條副
      根影本1張可證（見本院卷一第9頁），故原告請求被告應
      給付原告新台幣1,400,000元整及自民國92年9月17日起至
      清償日止，按年息百分之5計算之利息，此部分之請求核
      無不合，應予准許。
    (3)原告於92年9月18日支付1,756,348元並經被告受領，且有
      原證四之華南商業銀行92年9月18日全行通收存款憑條副
      根影本1張可證（見本院卷一第10頁），故原告請求被告
      應給付原告新台幣1,756,348元整及自民國92年9月19日起
      至清償日止，按年息百分之5計算之利息，此部分之請求
      核無不合，應予准許。
    (4)至於原告主張本件因被告即債務人遲延，致原告無法將系
      爭契約之物品轉賣，賺取總合約價款百分之1.5以上之利
      潤，致原告損失94,690元以上，依民法第231條第1項、第
      260條之規定，被告應依據民法第231條第1項及第260條賠
      償原告94,690元之損失部分，本院認為依據民法第231條
      ，固然債務人遲延者，債權人得請求其賠償因遲延而生之
      損害；且依民法第260條，解除權之行使，亦不妨礙損害
      賠償之請求。但是原告並未具體主張舉證究竟如何將系爭
      買賣標的物轉賣，轉賣之後又如何賺取總合約價款百分之
      1.5以上之利潤，而致原告損失94,690元以上，故原告此
      部分之主張應無理由，應予駁回。
五、雙方均陳明願供擔保聲請宣告假執行、免假執行，就原告勝
    訴部分，核無不合，爰酌定相當之擔保金額，均予以准許。
    至原告敗訴之部分，假執行之聲請因訴之駁回而失所附麗，
    應予駁回。
六、本件事證已臻明確，兩造其餘之攻擊、防禦方法，核與判決
    結果不生影響，爰無庸一一論述，併此敘明。
七、訴訟費用負擔之依據：民事訴訟法第79條。
中    華    民    國    95    年    3     月     3    日
                    民事第5庭   法  官  陳心弘
以上正本係照原本作成
如對本判決上訴，須於判決送達後20日內向本院提出上訴狀
中    華    民    國    95    年    3     月     3    日
                                書記官  許博為


司法院資訊處製作；財團法人民間司法改革基金會備份。
